臺灣板橋地方法院刑事判決　　　　　　　100年度訴字第119號
公　訴　人　臺灣板橋地方法院檢察署檢察官
被　　　告　徐惠貞
選任辯護人　陳香如律師
　　　　　　葉秀美律師
上列被告因偽造文書等案件，經檢察官提起公訴（99年度調偵字
第1961號），被告於準備程序進行中就被訴之事實為有罪之陳述
，經告知被告簡式審判程序之旨，並聽取當事人之意見後，本院
合議庭裁定由受命法官獨任進行簡式審判程序，判決如下：
    主  文
徐惠貞行使偽造私文書，足以生損害於他人，處有期徒刑參月，
如易科罰金，以新臺幣壹仟元折算壹日；緩刑貳年。
    事  實
一、徐惠貞於民國96年4 月間，自任會首邀集沈牡丹、吳陳玉珠
    、楊世凱、楊晴雯、高淑蕙、陳古秀英、林麗卿等人參加民
    間互助會，其會期自96年4 月10日至99年3 月10日止，會首
    連同會員共計36會，每會新臺幣（下同）1 萬元，採外標制
    ，底標1200元，高標2500元，於每月10日下午1 時30分，在
    臺北縣五股鄉（已改制為新北市五股區○○○路○ 段32巷22
    號4 樓開標。徐惠貞明知98年7 月10日之開標日，林麗卿並
    未參與投標，竟意圖為自己不法所有及行使偽造準私文書之
    犯意，於98年7 月10日，利用林麗卿未到場參與投標之機會
    ，冒用林麗卿之名義，於標單上偽造林麗卿之姓氏「林」及
    填寫「2500元」表明標息，表示林麗卿願以2500元之金額參
    與競標，於開標時持以行使且得標，再向林麗卿、沈牡丹、
    吳陳玉珠、楊晴雯、高淑蕙、陳古秀英、楊世凱、蕭麗君、
    黃鄭珠華（蕭麗君與黃鄭珠華2 人合計1 活會）、林雪莉等
    活會會員謊稱該次投標係由林麗卿得標，向林麗卿則謊稱係
    其他會員得標，致使上開各活會會員均陷於錯誤，而均交付
    該期活會之會款1 萬元予徐惠貞（蕭麗君、黃鄭珠華合計繳
    交1 萬元），徐惠貞即以此方式詐得該次活會會款共9 萬元
    ，足以生損害於林麗卿、沈牡丹、吳陳玉珠、楊晴雯、高淑
    蕙、陳古秀英、楊世凱、蕭麗君、黃鄭珠華及林雪莉。嗣因
    林麗卿經其他會員告知上開開標日乃徐惠貞以其名義得標，
    始悉上情。
二、案經沈牡丹、吳陳玉珠、楊世凱、楊晴雯、高淑蕙、陳古秀
    英、林麗卿訴由臺灣板橋地方法院檢察署檢察官偵查起訴。
    理  由
一、前揭犯罪事實，業據被告徐惠貞於偵查及本院審理中自白不
    諱，核與證人即告訴人林麗卿、陳古秀英、吳陳玉珠、沈牡
    丹、楊世凱、楊晴雯於偵查中指述之情節相符，並有互助會
    單及被告親筆書函影本各1 份在卷可稽，可佐被告之自白確
    與事實相符。本件事證明確，被告犯行至堪認定。
二、起訴意旨原雖認被告於上述互助會期間，另接續冒用沈牡丹
    、吳陳玉珠、楊世凱、楊晴雯、高淑蕙、陳古秀英等人之名
    義，偽造標單參與競標，並持以行使，而陸續向各該冒標會
    期之活會會員詐取會款等語。然遍觀全卷，告訴人林麗卿、
    沈牡丹、吳陳玉珠、楊世凱、楊晴雯、高淑蕙、陳古秀英等
    人，均僅指述被告曾於98年7 月10日冒用林麗卿之名義標會
    ，未曾提及被告尚冒用林麗卿以外之會員名義標會，復查無
    其他積極證據足認被告確有冒用林麗卿以外會員名義標會之
    情事，起訴意旨上開所指，顯屬誤會，此部分亦業經公訴檢
    察官於100 年7 月13日準備程序中當庭予以更正，附此說明
    。
三、論罪科刑
(一)、按我國民間互助會，係由會首招募會員參加所組成，每於標
    會時，通常由欲標取會款之會員，在空白紙條上，或僅書立
    其姓名、綽號及數字者，甚或祇書寫數字而未書立其姓名、
    綽號，另以上開言詞等方法表示係何會員所出具者，則依習
    慣或特約均足以辨明係該會員以所書數字為標息金額參加競
    標之標單，應屬刑法第220 條第1 項之以私文書論之準私文
    書（最高法院89年度台上字第1319號、92年度台上字第7231
    號判決要旨參照）。復按民間互助會已得標之死會會員，無
    論同組何一會員得標及其願出標金若干，均須繳納當期全額
    會款（如係外標，並須另繳納會息），縱為會首之上訴人施
    用詐術，以他會員名義冒標，並向死會會員收取會款，因該
    等死會會員本負有繳納會款之義務，而非陷於錯誤而交付上
    訴人，自無構成詐欺取財罪之可言（最高法院83年度台上字
    第4153號判決意旨可資參酌）。是核被告所為，係犯刑法第
    216 條、第210 條、第220 條第1 項之行使偽造準私文書罪
    及同法第339 條第1 項之詐欺取財罪。
(二)、被告於標單上偽造林麗卿署押之行為，為偽造標單準私文書
    之部分行為，其偽造準私文書之低度行為，復為行使之高度
    行為所吸收，均不另論罪。又其詐欺取財之犯行，係同時向
    多數之活會會員詐取會款，侵害數法益，屬一行為觸犯數同
    種詐欺取財罪名之想像競合犯，應從一重處斷。再被告係冒
    用林麗卿之名義標會藉以詐取金錢，其行使偽造標單及詐欺
    取財之行為有行為局部重疊合致之情形，二者難以強行區分
    ，依一般社會通念，應評價為一行為，其以一行為同時觸犯
    行使偽造準私文書及詐欺取財二罪名，為異質想像競合犯，
    應依刑法第55條前段之規定，從較重之行使偽造準私文書罪
    處斷。
(三)、爰審酌被告並無前科，有臺灣高等法院被告前案紀錄表1 份
    在卷可按，其犯罪後坦認犯行，態度良好，且積極與告訴人
    沈牡丹、吳陳玉珠、楊世凱、楊晴雯、高淑蕙、陳古秀英等
    人達成調解，並清償積欠告訴人林麗卿、沈牡丹、吳陳玉珠
    、楊世凱、楊晴雯、高淑蕙、陳古秀英等人之會款，有本院
    調解筆錄1 份附卷為憑，兼衡其生活狀況、犯罪之動機、手
    段等一切情狀，量處如主文所示之刑，並諭知易科罰金折算
    標準，以示懲儆。
(四)、被告前無犯罪紀錄，業如前述，其因一時失慮，致罹刑典，
    事後已坦承犯行，並賠償全部告訴人所受損害，告訴人沈牡
    丹、吳陳玉珠、楊世凱、楊晴雯、高淑蕙、陳古秀英均表示
    願意宥恕被告，有前述調解筆錄可參。被告經此偵審程序及
    刑之宣告後，應知警惕而無再犯之虞，本院因認暫不執行其
    刑為當，爰併予宣告緩刑2 年，以勵自新。
(五)、被告本件所偽造之標單及其上被告所偽造之署押，業經被告
    丟棄而未留存，此經被告於本院審理中供明無訛，信已滅失
    ，爰不予宣告沒收。
據上論斷，應依刑事訴訟法第273 之1 第1 項、第299 條第1 項
前段，刑法第216 條、第210 條、第220 條第1 項、第339 條第
1項 、第55條、第41條第1 項前段、第74條第1 項第1 款，刑法
施行法第1 條之1 第1 項前段、第2 項，判決如主文。
本案經檢察官鄭淑壬到庭執行職務。
中    華    民    國   100    年    7     月    27    日
                  刑事第十九庭  法  官  吳佳穎
以上正本證明與原本無異
如不服本判決應於送達後10日內向本院提出上訴狀
                                書記官  黃炎煌
中    華    民    國   100    年    7     月    28    日
附錄本案論罪科刑法條全文：
中華民國刑法第216條
行使第210 條至第215 條之文書者，依偽造、變造文書或登載不
實事項或使登載不實事項之規定處斷。
中華民國刑法第210條
偽造、變造私文書，足以生損害於公眾或他人者，處5 年以下有
期徒刑。
中華民國刑法第220條第1項
在紙上或物品上之文字、符號、圖畫、照像，依習慣或特約，足
以為表示其用意之證明者，關於本章及本章以外各罪，以文書論
。
中華民國刑法第339條第1項
意圖為自己或第三人不法之所有，以詐術使人將本人或第三人之
物交付者，處5 年以下有期徒刑、拘役或科或併科1 千元以下罰
金。